---
title: "R Notebook"
output: html_notebook
---

### Knihovny

```{r}
# install.packages("Sleuth2")
# install.packages("ggplot2")
# install.packages("vtable")
# install.packages("dplyr")
# install.packages("car")
# install.packages("lmtest")
# install.packages("olsrr")

library(Sleuth2)
library(ggplot2)
library(vtable)
library(dplyr)
library(car)
library(lmtest)
library(olsrr)
```

### Načtení dat

```{r}
data('ex0918', package = 'Sleuth2')
data <- as.data.frame(ex0918)
data$Continent <- as.factor(data$Continent)
data
```

## Základní statistická šetření

### Popis dat a proměnných

Analyzovaná data pocházejí z datasetu ex0918 z knihovny sleuth2. Dataset obsahuje data o vývoji mouchy (Drosophila subobscura), která byla kolem roku 1980 náhodně zavlečena ze Starého světa do Severní Ameriky.

Obsahuje 21 pozorování následujících 8 proměnných:

-   **Continent** - Kontinent faktor s úrovněmi "NA" a "EU"

-   **Latitude** - Zeměpisná šířka zeměpisná šířka (stupně)

-   **Females** - Samice průměrná velikost křídel (103×log mm) samic mušek na logaritmické stupnici

-   **SE.F** - standardní chyba velikosti křídel (103×log mm) samic mušek na logaritmické stupnici

-   **Males** - Samci průměrná velikost křídel (103×log mm) samců mušek na logaritmické stupnici

-   **SE. M** - standardní chyba velikosti křídel (103×log mm) samců na logaritmické stupnici

-   **Ratio** - Poměr průměrné bazální délky a velikosti křídel samic

-   **SE.R** - standardní chyba poměru průměrné bazální délky a velikosti křídel samic

Vysvětlovanou proměnnou je Ratio. Proměnné SE.\* představují standardní chyby průměrů, nejedná se o měření jednotlivých much, ale o agregovaná data pro lokality. Při modelování závislosti Ratio na jiných proměnných budeme používat Continent, Latitude, Females, Males

### Základní statistické míry

Použijeme funkci `sumtable()` pro rychlý přehled základních statistik numerických proměnných.

```{r}
summ <- c('notNA(x)', 'mean(x)', 'sd(x)', 'min(x)', 'pctile(x)[25]', 
          'median(x)', 'pctile(x)[75]', 'max(x)', 'IQR(x)')
vars <- c('Continent', 'Latitude', 'Females', 'Males', 'Ratio')
sumtable(data, out="return", summ=summ, vars=vars)
```

Z tabulky statistik vidíme průměr, medián, rozptyl a další míry pro klíčové proměnné. Poměr Ratio má průměr \~0.83 a medián \~0.83. Proměnná Latitude pokrývá rozsah od 36 do 56 stupňů. Velikost křídel samic (Females) má průměr 914, kdežto velikost křídel samců (Males) má průměr 815.

Dataset obsahuje 9 lokalit v Severní Americe (NA) a 12 lokalit v Evropě (EU). Rozdělení pozorování mezi kontinenty je poměrně vyvážené.

```{r}
vars <- c('Latitude', 'Females', 'Males', 'Ratio')
 sumtable(data, out="return", summ=summ, vars=vars, group="Continent", group.long=T)
```

### Vizualizace dat

Pro vizualizaci rozdělení poměru `Ratio` a vztahů mezi proměnnými použijeme grafy.

```{r fig.width=10, fig.height=5}

plot_ratio_hist <- ggplot(data, aes(x = Ratio)) +
  geom_histogram(aes(y = ..density..), binwidth = 0.005, fill = "skyblue", color = "black") +
  geom_density(color = "red") +
  labs(title = "Rozdělení poměru báze křídla k velikosti křídla (Ratio)", x = "Ratio", y = "Hustota") +
  theme_minimal()

plot_ratio_continent_boxplot <- ggplot(data, aes(x = Continent, y = Ratio, fill = Continent)) +
  geom_boxplot(show.legend = FALSE) +
  labs(title = "Poměr Ratio dle kontinentu", x = "Kontinent", y = "Ratio") +
  theme_minimal()

cowplot::plot_grid(plot_ratio_hist, plot_ratio_continent_boxplot, ncol = 2)
```

Histogram Ratio naznačuje poměrně rovnoměrné rozdělení od 0.82 do 0.84. Box plot ukazuje, že lokality v Severní Americe (NA) mají tendenci větší průměrné Ratio než lokality v Evropě (EU), s menším rozptylem hodnot.

Prozkoumáme vztahy mezi Ratio a numerickými prediktory (Latitude, Females, Males) pomocí bodových grafů, s rozlišením dle kontinentu.

```{r fig.width=10, fig.height=15}
plot_ratio_lat <- ggplot(data, aes(x = Latitude, y = Ratio, color = Continent)) +
  geom_point(alpha = 0.7, size = 3) +
  geom_smooth(method = "lm", se = FALSE) +
  labs(title = "Ratio vs. Latitude dle kontinentu") +
  theme_minimal()

plot_ratio_fem <- ggplot(data, aes(x = Females, y = Ratio, color = Continent)) +
  geom_point(alpha = 0.7, size = 3) +
  geom_smooth(method = "lm", se = FALSE) +
  labs(title = "Ratio vs. Females dle kontinentu") +
  theme_minimal()

plot_ratio_mal <- ggplot(data, aes(x = Males, y = Ratio, color = Continent)) +
  geom_point(alpha = 0.7, size = 3) +
  geom_smooth(method = "lm", se = FALSE) +
  labs(title = "Ratio vs. Males dle kontinentu") +
  theme_minimal()

cowplot::plot_grid(plot_ratio_lat, plot_ratio_fem, plot_ratio_mal, nrow = 3)
```

Z grafů plyne:

-   Ratio má k Latitude slabý kladný vztah v Evropě a slabý záporný vztah v Severní Americe.

-   Ratio má kladný vztah k Females (velikosti křídel) v Evropě a neutrální/zanedbatelný vztah v Severní Americe. Čím větší křídla, tím větší Ratio.

-   Ratio má slabý kladný vztah k Males (velikosti křídel) v Evropě a slabý záporný vztah v Severní Americe. Čím větší křídla, tím v Evropě větší Ratio a tím v Severní Americe menší Ratio.

## Lineární regrese s numerickým regresorem

Vybereme proměnnou `Females` jako numerický regresor pro vysvětlení variability v proměnné Ratio, protože se na základě grafu zdá, že má s vysvětlovanou proměnou `Ratio` nejsilnější lineární vztah.

### Odhad modelu a interpretace

Nafitujeme lineární a kvadratický model lineární regrese s regresorem `Female` a regresandem `Ratio`.

```{r}
fit_lin <- lm(Ratio ~ Females, data=data)
fit_quad <- lm(Ratio ~ Females + I(Females^2), data=data)
data_lin <- cbind(data, predict(fit_lin, interval = "prediction"))
data_quad <- cbind(data, predict(fit_quad, interval = "prediction"))
```

Prohlédneme si statistické shrnutí a ANOVA tabulku pro nafitované modely.

```{r}
summary(fit_lin)
anova(fit_lin)
```

### Evaluace

**Residua:** Predikce lineárního model se od skutečné hodnoty odchylovala nejhůře o -0.0171 a 0.0093. V prostředních 50% se odchylovala nejhůře o -0.0033 a 0.0045. Mediánem odchylky byla hodnota -0.0014.

**Koeficienty:** Odhad koeficientu pro průsečík je přibližně 0.79. Odhad koeficientu pro Females je přibližně 0.000036. Hodnota koeficientu je velmi nízká, takový model se pravděpodobně nebude přiliš odchylovat od modelu predikujícího průměrem.

**Koeficient Determinace R²:** S koeficientem 0.00729 je lineární model jen o velmi málo lepší než model, který vždy predikuje průměrnou hodnotou. Délká křídel samičky vysvětluje jen malou část variability v proměnné `Ratio`.

### Hypotéza

H0: Skutečný koeficient u Females je nulový.

HA: Skutečný koeficient u Females není nulový.

**Závěr:** Na základě výsledku F-testu s p-hodnotou 0.71 na hladině významnosti 5% nezamítáme nulovou hypotézu o nulovosti všech koeficientů. Přidání regeresoru `Females` nezlepšuje statisticky významně kvalitu modelu.

```{r}
summary(fit_quad)
anova(fit_quad)
```

### Evaluace

**Residua:** Predikce kvadratického model se od skutečné hodnoty odchylovala nejhůře o -0.0125 a 0.0089. V prostředních 50% se odchylovala nejhůře o -0.0045 a 0.0042. Mediánem odchylky byla hodnota 0.0036. Celkově se residua kvadratického modelu velmi podobají residuím lineárního modelu.

**Koeficienty:** Odhad koeficientu pro průsečík je přibližně -8.18. Odhad koeficientu pro Females je přibližně 0.02 a odhad koeficientu pro I\*(Females\^2) je −0.00001. Koeficienty jsou i v tomto případě velmi malé.

**Koeficient Determinace R²:** S koeficientem 0.15 je kvadratický model jen o málo lepší než model, který vždy predikuje průměrnou hodnotou. Je však významně lepší než model lineární. Porovnáme-li adjustovanou hodnotu R² lineárního modelu -0.045 a odpovídající hodnotu kvadratického modelu 0.056, usoudíme, že přidání kvadratického členu má pozitivní vliv na kvalitu modelu.

**ANOVA:** Přidání samotného regresoru `Females` vedlo k p-hodnotě 0.7. Následné přidání kvadratického členu vedlo k p-hodnotě 0.09. Na standardní hladině významnosti 5% se stále jedná o statisticky nevýznamné zlepšení. Jedná se však o výrazně nižší hodnotu než u samotného lineárního členu.

### Hypotéza

H0: Všechny skutečné koeficienty (kromě průsečíku) jsou nulové.

HA: Nějaký skutečný koeficient (kromě průsečíku) je nenulový.

**Závěr:** Na základě výsledku F-testu s p-hodnotou 0.23 na hladině významnosti 5% nezamítáme nulovou hypotézu o nulovosti všech koeficientů. Přidání regeresoru `Females` a jeho kvadratické verze nezlepšuje statisticky významně kvalitu modelu. Nicméně je nutno podotknout, že p-hodnota kvadratického modelu je významně nižší než p-hodnota modelu lineárního.

### Graf regresní závislosti

Vizualizujeme vztah mezi vysvětlovanou proměnnou `Ratio` a vysvětlující proměnnou `Females`.

```{r}
p1 <- ggplot() +
  geom_point(data = data_lin, aes(x = Females, y = Ratio), alpha = 0.6) +
  geom_line(data = data_lin, aes(x = Females, y = fit), size = 1, color = "red") +
  geom_ribbon(data = data_lin, aes(x = Females, ymin = lwr, ymax = upr), alpha = 0.1) +
  labs(title = "Lineární model") +
  theme_minimal()

p2 <- ggplot() +
  geom_point(data = data_quad, aes(x = Females, y = Ratio), alpha = 0.6) +
  geom_line(data = data_quad, aes(x = Females, y = fit), size = 1, color = "red") +
  geom_ribbon(data = data_quad, aes(x = Females, ymin = lwr, ymax = upr), alpha = 0.1) +
  labs(title = "Kvadratický model") +
  theme_minimal()

cowplot::plot_grid(p1, p2, nrow=2)

```

Vzhledem k výsledkům z předchozích testů je tvar křivek nepřekvapivý. Přímka lineárního modelu je téměř vodorovná. Hodnota `Ratio` na `Females` samotných pravděpodobně téměř vůbec nezávisí. Zdá se, že informace o původu `Continent` byla pro vysvětlení závislosti klíčová.

## Analýza rozptylu s kategoriální regresorem

Vybereme proměnnou `Continent` jako kategoriální regresor pro vysvětlení variability v proměnné `Ratio`.

### Odhad modelu a interpretace

Nafitujeme model lineární regrese s kategorickým regresorem. R automaticky vytvoří dummy proměnnou a vybere jednu úroveň faktoru jako referenční úroveň.

```{r}
fit_cat <- lm(Ratio ~ Continent, data = data)
data_cat <- cbind(data, predict(fit_cat, interval = "prediction"))
```

Prohlédneme si statistické shrnutí a ANOVA tabulku pro nafitovaný model.

```{r}
summary(fit_cat)
anova(fit_cat)
```

### Evaluace

**Residua:** Predikce kategorického modelu se od skutečné hodnoty odchylovala nejhůře o -0.0145 a 0.0103. V prostředních 50% se odchylovala nejhůře o -0.0027 a 0.0023. Mediánem odchylky byla hodnota 0.0006. V prostředních 50% i v mediánu jsou residua významně menší než u numerického regresoru.

**Koeficienty:** Odhad koeficientu pro průsečík je přibližně 0.83144. Odhad koeficientu pro ContinentEU je přibližně -0.0078. Tedy je-li hodnota `Continent` NA (Severní Amerika) pak predikuje model hodnotu 0.83144. V případě hodnoty `Continent` EU (Evropa) predikuje základem sníženým o 0.0078, tedy hodnotou 0,823666.

**Koeficient Determinace R²:** S koeficientem 0.3776 je kategorický model zatím vysvětluje největší podíl variability. Adjustovaná hodnota 0.3448 je také dosud nejvyšší.

### Hypotéza

H0: Střední hodnota Ratio je stejná na obou kontinentech (NA a EU).

HA: Střední hodnota Ratio se liší mezi kontinenty.

**Závěr:** Na základě p-hodnoty 0.003 na hladině významnosti 5% **zamítáme** nulovou hypotézu ve prospěch alternativy, že střední hodnoty se mezi kontinenty **liší**. Na rozdíl od numerického regresoru pozorujeme statisticky významnou závislost na kategorickém regresoru `Continent`.

```{r}
data_na <- data[data$Continent == "NA",]
data_eu <- data[data$Continent == "EU",]
mean_na <- mean(data_na$Ratio)
mean_eu <- mean(data_eu$Ratio)
cat("Průměr proměnné Ratio je", mean_na, "v Severní Americe a", mean_eu, "v Evropě.")
```

Z vypsaného průměru na jednotlivých kontinentech vidíme, že fitnuté koeficienty skutečně odpovídají.

Rozdělení hodnoty `Ratio` napříč kontinenty včetně průměrů je vidět i na grafu.

```{r}
ggplot(data_cat, aes(x = Continent, y = Ratio)) +
    geom_point() +
    stat_summary(
        geom = "point",
        fun.y = "mean",
        size = 3,
        shape = 21,
        fill = "red"
    ) +
    labs(title = "Kategorický model") +
    theme_minimal()
```

## Regresní model s numerickým, kategoriálním regresorem a interakcí

Nyní uvažujeme model, který zahrnuje Females, Continent, a navíc i jejich interakci.

### Odhad modelu a interpretace

Použijeme syntaxi regresor1 \* regresor2 k zahrnutí hlavních efektů i interakce.

```{r}
fit_int <- lm(Ratio ~ Continent * Females, data = data)
fit_int_reverse <- lm(Ratio ~ Females * Continent, data = data)
data_int <- cbind(data, predict(fit_int, interval="prediction"))
```

Prohlédneme si nejdříve statistické shrnutí nafitovaného modelu.

```{r}
summary(fit_int)
```

### Evaluace

**Residua:** Predikce modelu s interakcí se od skutečné hodnoty odchylovala nejhůře o -0.0072 a 0.0103. V prostředních 50% se odchylovala nejhůře o -0.0021 a 0.0025. Mediánem odchylky byla hodnota 0.0002. Tyto hodnoty jsou zatím nejlepší.

**Koeficienty:** Odhad koeficientu pro průsečík je přibližně 0.8255. Odhad koeficientu pro ContinentEU je přibližně -0.2263. Odhad koeficientu pro Females je přibližně 0.000007. Interakční koeficient (změna směrnice Females v případě ContinentEU) Females:ContinentEU je odhadnut na 0.0002.

**Koeficient Determinace R²:** S koeficientem 0.5861 se jedná o dosud nejlepší model. Adjustovaná hodnota 0.5131 je také nejvyšší.

### Hypotézy

H0: Všechny skutečné koeficienty (kromě průsečíku) jsou nulové.

HA: Nějaký skutečný koeficient (kromě průsečíku) je nenulový.

**Závěr:** Na základě výsledku F-testu s p-hodnotou 0.0015 na hladině významnosti 5% zamítáme nulovou hypotézu ve prospěch alternativy, že nějaký skutečný koeficient (kromě průsečíku) je nenulový. Pozorujeme tedy statisticky významnou závislost na regresorech.

H0: Konkrétní skutečný koeficient je nulový.

HA: Konkrétní skutečný koeficient není nulový.

**Závěr:** Na základě výsledků t-testu s p-hodnotami 0.159, 0.965 a 0.178 na hladině významnosti 5% nezamítáme žádnou nulovou hypotézu o nulovosti konkrétního koeficientu. Ačkoliv je celková nenulovost statisticky významná, nedokážeme prokázat nenulovost žádného konkrétního koeficientu.

Prohlédneme si ANOVA tabulky v obou pořadích.

```{r}
anova(fit_int)
anova(fit_int_reverse)
```

**ANOVA:** Přidání regresoru `Continent` vedlo ve všech případech ke statisticky významnému zlepšení. Přidání regresoru `Females` bylo významné pouze pokud model již obsahoval regresor `Continent`. Přidání interakčního členu nevedlo ke statisticky významnému zlepšení.

**Interakční člen**: Ačkoliv se z dat a ze zvolených koeficientů modelu zdá, že efekt regresoru `Females` je výrazně odlišný v Severní Americe a v Evropě, neexistuje statisticky významný důkaz. Na velmi omezeném datovém vzorku takový jev mohl vzniknout i pohou náhodou.

### Graf regresní závislosti s interakcí

Graficky zobrazíme regresní přímky pro každý kontinent, abychom viděli, jak se sklon liší.

```{r}
ggplot() +
    geom_point(data = data_int, aes(x = Females, y = Ratio, color = Continent), alpha = 0.6) +
    geom_line(data = data_int, aes(x = Females, y = fit, color = Continent), size = 1) +
    geom_ribbon(data = data_int, aes(x = Females, ymin = lwr, ymax = upr, fill = Continent), alpha = 0.1) +
    labs(title = "Model s interakcí") +
    theme_minimal()
```

## Model s více regresory a výběr finálního modelu

### Významnost Regresorů

Nejdříve vyzkoušíme statistickou významnost samotných regresorů.

```{r}
anova(lm(Ratio ~ Latitude, data = data))
anova(lm(Ratio ~ Males, data = data))
anova(lm(Ratio ~ SE.M, data = data))
anova(lm(Ratio ~ Females, data = data))
anova(lm(Ratio ~ SE.F, data = data))
anova(lm(Ratio ~ Continent, data = data))
```

Takto je jediným statisticky významný regresorem proměnná `Continent`. Ten zjevně bude součástí každého úspěšného modelu, vyzkoušíme tedy významnost dalších regresorů společně s ním.

```{r}
anova(lm(Ratio ~ Continent + Latitude, data = data))
anova(lm(Ratio ~ Continent + Males, data = data))
anova(lm(Ratio ~ Continent + SE.M, data = data))
anova(lm(Ratio ~ Continent + Females, data = data))
anova(lm(Ratio ~ Continent + SE.F, data = data))
```

Jako jediný další významný regresor se prokázala proměnná `Females`. Zkusíme stejný postupem najít další významný regresor.

```{r}
anova(lm(Ratio ~ Continent + Females + Latitude, data = data))
anova(lm(Ratio ~ Continent + Females + Males, data = data))
anova(lm(Ratio ~ Continent + Females + SE.M, data = data))
anova(lm(Ratio ~ Continent + Females + SE.F, data = data))
```

Žádný další významný regresor již nebyl nalezen. Dále můžeme sestrojit model obsahující všechny potenciální regresory a analyzovat jejich významnost pomocí t-testů.

```{r}
summary(lm(Ratio ~ Continent + Females + Males + SE.F + SE.M + Latitude, data = data))
```

I tento přístup označil jako významné pouze regresory `Content` a `Females`.

### Postup

Prvním krokem pro nalezení vhodného modelu bude nalezení nejlepšího modelu podle informačních kritérií.

K nejlepšímu modelu budeme postupně hledat podmodely, které jeho kvalitu významně nezhorší.

Jako vhodný model prohlásíme ten nejlepší z nich, který je zároveň statisticky významně lepší než jeho podmodely a neobsahuje žádné nevýznamné regresory.

### Volba modelu

K nalezení nejšikovnějšího modelu použijeme sekvenční přístup a funkci `step`.

```{r}
step(
    lm(Ratio~1,data=data),
    scope = list(lower=~1,upper=~Continent * Males * Females * Latitude * SE.F * SE.M),
    data = data
)
```

Na základě předchozích výsledků nafitujeme zajímavé modely a zobrazíme informační kritéria.

```{r}
fit_intercept <- lm(Ratio ~ 1, data = data)
fit_continent <- lm(Ratio ~ Continent, data = data)
fit_add <- lm(Ratio ~ Continent + Females, data = data)
fit_int <- lm(Ratio ~ Continent + Females + Continent:Females, data = data)
fit_with_males <- lm(Ratio ~ Continent + Females + Males + Continent:Females, data = data)
fit_complex <- lm(formula = Ratio ~ Continent + Females + Males + SE.M + Continent:Females, 
    data = data)

models <- list(fit_intercept, fit_continent, fit_add, fit_int, fit_with_males, fit_complex)
cbind(
    AIC(fit_intercept, fit_continent, fit_add, fit_int, fit_with_males, fit_complex),
    BIC(fit_intercept, fit_continent, fit_add, fit_int, fit_with_males, fit_complex)
)
```

Dále budeme postupně aplikovat testy **model vs. podmodel** dokud nenalezneme nejlepší model, který je statisticky významně lepší než ten jednodušší.

```{r}
anova(fit_intercept, fit_continent, fit_add, fit_int, fit_with_males, fit_complex)
```

Nejlepší model, který je statisticky významně lepší než ten předchozí, je 3. model (Ratio \~ Continent + Females). Porovnáme jej ještě přímo s 5. nadějným modelem.

```{r}
anova(fit_add, fit_with_males)
```

Ani oproti 3. modelu není 5. model průkazně lepší. Prohlédneme tedy ještě ANOVA tabulku samotného 3. modelu.

```{r}
anova(fit_add)
```

Přidáním regresoru `Continent` i `Females` je model statisticky významně vylepšen.

```{r}
summary(fit_add)
```

### Evaluace

**Residua:** Predikce kategorického modelu se od skutečné hodnoty odchylovala nejhůře o -0.0089 a 0.0103. V prostředních 50% se odchylovala nejhůře o -0.0018 a 0.0014. Mediánem odchylky byla hodnota 0.0004. Tyto hodnoty jen o málo horší než u modelu s interakcí.

**Koeficienty:** Odhad koeficientu pro průsečík je přibližně 0.6627 (oproti 0.8255 u `fit_int`). Odhad koeficientu pro ContinentEU je přibližně −0,0103 (oproti -0.2263 u `fit_int`). Odhad koeficientu pro Females je přibližně 0,0001862 (oproti 0.000007 u `fit_int`).

Model s interakcí měl oproti aditivnímu modelu velmi nízky koeficient u `Females`, kromě `Continent` se při predikci velmi opíral o interakční člen. Aditivní model neobsahuje interakční člen, proto je koeficient u `Females` výrazně vyšší. Jelikož se liší průměrná hodnota `Females` napříč regiony, vyšší koeficient u `Females` způsobil snížení koeficientu u `ContinentEU`. Vyšší koeficient u `Females` zároveň vedl ke snížení hodnoty průsečíku (intersect).

**Koeficient Determinace R²:** Koeficient 0.538 aditivního modelu je jen o 0.048 horší než u modelu s interakcí. Adjustovaná hodnota 0.4867 je o 0.026 horší než u modelu s interakcí.

### Hypotézy

H0: Konkrétní skutečný koeficient je nulový a regresor pro model je významný.

HA: Konkrétní skutečný koeficient není nulový a regresor pro model není významný.

**Závěr:** Na základě výsledků t-testu s p-hodnotami 0.00025 a 0.02229 na hladině významnosti 5% zamítáme všchny nulové hypotézy ve prospěch alternativ, že konkrétní koeficienty **nejsou** nulové a že regresory **jsou** pro model významné.

### Interpretace

Model se samotným kategorickým regresorem `Continent` sám vysvětluje až 37.76% variability. Model se samotným regresorem `Females` vysvětluje pouze 0.73% variability, pomáhá však dovysvětlit část zbylé variability a model s oběma regresory vysvětluje až 53.8%.

### Vizualizace

```{r}
data_add <- cbind(data, predict(fit_add, interval="prediction"))
ggplot() +
    geom_point(data = data_add, aes(x = Females, y = Ratio, color = Continent), alpha = 0.6) +
    geom_line(data = data_add, aes(x = Females, y = fit, color = Continent), size = 1) +
    geom_ribbon(data = data_add, aes(x = Females, ymin = lwr, ymax = upr, fill = Continent), alpha = 0.1) +
    labs(title = "Aditivní model") +
    theme_minimal()
```

## Ověření předpokladů použitých metod pro výběr finálního modelu

## Autokorelace reziduí

Model lineární regrese předpokládá, že chyba mezí odhadem a skutečnými hodnotami je náhodná. Předpokladem je tedy i nezávislost reziduí. S nezávislostí chyb počítájí použité t a F statistiky.

Sledujeme zda jsou rezidua vzájemně korelovaná. Z grafu žádná zjevná závislost neplyne.

```{r}
plot(fit_add, which=1, col=c("blue"))
```

### Hypotéza

H0: Residua jsou vzájemně nezávislá.

HA: Residua nejsou vzájemně nezávislá (jsou autokorelovaná).

```{r}
ols_test_correlation(fit_add)
```

**Závěr:** Na základě výsledků testu autokorelace s p-hodnotou 0.98 na hladině významnosti 5% nezamítáme nulovou hypotézu o vzájemné nezávislosti reziduí.

## Normalita reziduí

Ačkoliv normalita reziduí není předpokladem modelu lineární regrese, umožňuje nám dělat silnější tvrzení o jeho vlastnostech. Silné výchylky od normality mají negativní dopad na přesnost použitých t a F testů (obzvlášť u malých vzorků).

Z grafu se zdá, že je normalita reziduí silně porušena.

```{r}
plot(fit_add, which=2, col=c("blue"))
```

### Hypotéza

H0: Residua jsou normálně rozdělena.

HA: Residua nejsou normálně rozdělena.

```{r}
ols_test_normality(fit_add)
```

**Závěr:** Na základě výsledků testu normality Cramer-von Mises s p-hodnotou \~0.0000 na hladině významnosti 5% zamítáme nulovou hypotézu ve prospěch alternativy, že rezidua **nejsou** normálně rozdělena. Na základě ostatních testů bychom nulovou hypotézu nezamítli.

## **Homoskedasticita reziduí**

Předpokladem modelu lineární regrese je, že rozptyl chyby je konstantní, tedy že rezidua jsou homoskedastická.

Na grafu nesledujeme žádné známky heteroskedasticity.

```{r}
plot(fit_add, which=3, col=c("blue"))
```

### Hypotéza

H0: Residua jsou homoskedastická.

HA: Residua nejsou homoskedastická (jsou heteroskedastická).

```{r}
ols_test_breusch_pagan(fit_add)
```

**Závěr:** Na základě výsledků testu heterskedasticity s p-hodnotou 0.31 na hladině významnosti 5% nezamítáme nulovou hypotézu o homoskedasticitě reziduí.
